【裁判字號】    89,台上,3201
【裁判日期】    890608
【裁判案由】    違反槍砲彈藥刀械管制條例
【裁判全文】
最高法院刑事判決                              八十九年度台上字第三二○一號
    上   訴   人  台灣高等法院檢察署檢察官
    上訴人即被告  甲○○
    選 任 辯護人  邱六郎律師
右上訴人等因被告違反槍砲彈藥刀械管制條例案件，不服台灣高等法院中華民國八十
六年十二月九日第二審更審判決( 八十六年度上更(一)字第九八六號，起訴案號：台灣
士林地方法院檢察署八十四年度偵字第九一三號 )，提起上訴，本院判決如左：
    主  文
原判決撤銷，發回台灣高等法院。
檢察官之上訴駁回。
    理  由
一、發回部分(即被告上訴部分)：
本件原判決認定上訴人即被告甲○○因積欠陳中文金錢未還，陳中文乃約被告於民國
八十四年一月十八日下午，至台北市○○區○○街一九五號尚品西餐廳商談如何解決
。被告為恐陳中文對其不利，乃邀請一成年朋友綽號「阿興」者陪同前往赴約，並由
「阿興」另外邀約三名不詳姓名之成年男子同往。被告等五人乃基於普通傷害陳中文
身體之犯意聯絡，共同未經許可，無故持有具殺傷力，口徑六‧三五ＭＭ半自動手槍
一把及具殺傷力口徑○‧二五吋制式子彈四顆（另持有一把不能擊發制式子彈，握柄
無星形標記，外型類似中共五四手槍之無殺傷力半自動手槍及彈底均有撞擊痕跡而無
殺傷力，口徑七‧六二ＭＭ子彈五顆）前往，共同謀議於陳中文未能同意債務解決方
案時，即對陳中文予以傷害教訓。嗣當日下午五時二十分許，被告與綽號「阿興」者
先至上開西餐廳，與陳中文同桌談話，隔約二十分鐘，另三名男子前來坐於鄰桌，雙
方就債務如何處理無法談攏，「阿興」乃要求陳中文給面子，由被告支付一成半解決
，陳中文未答應。至當日下午五時五十分許，被告遂與「阿興」依計先行離開餐廳，
而鄰座三人即基於原傷害陳中文之犯意，由其中一人以玻璃杯投擲陳中文頭部，陳中
文以右手抵擋，致陳中文右頭頂部及枕部多處裂傷，右手第三、四指裂傷。另一男子
，持該把具有殺傷力之半自動手槍拉動滑套，欲向陳中文射擊，幸陳中文警覺，拿椅
子打中該人之肩部，該持槍男子乃槍口朝下擊發二顆子彈，一發打中陳中文之右大腿
，致陳中文右大腿穿孔傷，該三名男子即逃逸，將上開除已射擊之二顆子彈外之其餘
手槍、子彈交與「阿興」置於牛皮紙袋內，「阿興」隨即趕上甫離開餐廳未久之被告
，將該等手槍、子彈交與被告，被告即持至基隆市○○街三十三號其家中藏放，嗣於
八十四年一月二十六日下午六時三十分許，持上開手槍二把及子彈七顆（其中二顆具
有殺傷力之子彈，經警試射只剩彈殼）向台北市政府警察局北投分局投案等情，因而
撤銷第一審依牽連犯論處被告殺人未遂罪刑之判決，改判論處被告共同未經許可，無
故持有手槍罪刑，固非無見。
惟查：(一)、有罪之判決書，對被告有利之證據不採納者，應說明其理由，為刑事訴訟
法第三百十條第二款所明定。故有罪判決書對於被告有利之證據，如不加採納，必須
說明其不予採納之理由，否則即難謂無判決不備理由之違誤。是事實審法院應於審判
期日就被告否認犯罪所為有利之辯解事項與證據，予以調查，而於有罪判決理由內詳
加論列，否則率行判決，即屬於法有違。被告否認有前開犯行，在原審辯稱伊於八十
一年因生意失敗，負債新台幣（下同）一千餘萬元，被害人陳中文出面代為清償，伊
即將所有約十一甲之土地移轉登記予被害人所指定之第三人名下為擔保，嗣伊已籌款
清償。八十三年四月間，被害人週轉不靈，且獲知伊與魏崇仁合夥設立商盛貿易公司
，因此要伊補貼前開借款利息五百萬元，因伊無此巨款，但被害人糾纏不休，合夥人
魏崇仁為使伊能專心於公司業務，遂同意以借款方式，由被害人持二百五十萬元之客
票背書交付，借與被害人二百五十萬元，之後又陸續借與二百十五萬元，並約定如公
司賺錢，該借款由被告所分得之紅利抵償，如公司虧損，則被害人仍應負責清償該借
款。八十三年十二月被害人所借而交付之第一筆二百五十萬元支票到期，魏崇仁以尚
未賺錢，被告無法分紅為由，向被害人表示須償還所借之款項，被害人始約被告及魏
崇仁談判，要被告解決該債務，魏崇仁以顧店為由，吩咐被告至台北市○○○路○段
一電動玩具店，找「阿興」陪同前往赴約。被害人堅持要伊償還其所借貸之款項，伊
則表示伊確無資力償還，被害人向魏崇仁之借款應由魏崇仁決定償還之條件，雙方因
而未能達成合意，伊以再約時間商談即先行離去。被害人於警訊時自承實施槍擊者曾
提出被害人背書之票據，顯示魏崇仁應該認識開槍之人，且與其有關聯，否則「阿興
」等人如何持有被害人所背書之票據﹖本件槍擊之動機絕非伊積欠被害人之債務所引
起，並請求傳訊陳中文作證，究明三人之債權債務關係，及案發經過之情形，以證明
其與「阿興」等人無犯意之聯絡云云（原審法院上更(一)字卷第三十八至四十一頁）。
原審對於被告前開有利之辯解及聲請調查之證據，未予調查採納，復未說明不予調查
採納之理由，遽予判決，尚嫌速斷，並有理由不備之違誤。(二)、判決不適用法則或適
用法則不當者，為違背法令。原判決事實欄記載被告與「阿興」等共五人於上開時地
，基於傷害陳中文身體之犯意聯絡，共同未經許可，無故持有具有殺傷力之半自動手
槍一把及具有殺傷力之制式子彈四顆前往赴約云云，似認被告等係意圖傷害被害人而
持有前開槍彈。如果無訛，則其等持有上開槍彈能否謂非意圖供犯罪之用而持有﹖該
制式槍彈是否可供軍用﹖均待釐清。若然，因被告行為時（修正前）槍砲彈藥刀械管
制條例僅就單純持有彈藥部分設有處罰之規定，對於意圖供自己或他人犯罪而非法持
有彈藥部分則未設特別處罰規定，是其持有子彈部分，該當修正前槍砲彈藥刀械管制
條例第十一條第三項未經許可無故持有彈藥罪，該罪之法定本刑為三年以下有期徒刑
，較刑法第一百八十七條之意圖供自己犯罪之用，而持有軍用子彈罪之法定刑五年以
下有期徒刑為輕，依被告行為時槍砲彈藥刀械管制條例第十三條之一規定，應從有較
重處罰規定之刑法第一百八十七條論處，而槍砲彈藥刀械管制條例已於八十六年十一
月二十四日修正公布，修正後該條例第十二條第四項規定未經許可，持有子彈罪之法
定本刑為五年以下有期徒刑，併科新台幣三百萬元以下罰金，較刑法第一百八十七條
之法定刑為重，依刑法第二條第一項但書規定，仍應適用刑法第一百八十七條論處，
再與未經許可，無故持有手槍及傷害罪，依想像競合及牽連犯規定從一重論處罪刑始
為適法。惟原判決未予究明，即謂被告持有子彈部分係成立修正前槍砲彈藥刀械管制
條例第十一條第三項未經許可無故持有彈藥罪，再依想像競合及牽連犯論處被告罪刑
，尚嫌速斷，並有適用法則不當之違誤。(三)、刑事訴訟法第九十五條第一款規定「訊
問被告應先告知犯罪嫌疑及所犯所有罪名，罪名經告知後，認為應變更者，應再告知
。」（八十六年十二月十九日修正公告前為同條第一項、第二項之規定），乃犯罪嫌
疑人及被告在刑事程序上受告知及聽聞之權利，為行使防禦權之基本前提，旨在使犯
罪嫌疑人及被告能充分行使防禦權，以維程序之公平。法院自應於審判期日踐行上開
條款規定之程序，始能確保被告之權益；否則無異剝奪被告正當法律程序之保障。原
審變更檢察官起訴及第一審判決所適用殺人未遂之法條，改論被告傷害及共同未經許
可，無故持有手槍之牽連犯論處被告罪刑，但於八十六年十二月二日審判期日訊問被
告時未依前開規定告知被告所涉犯之罪名（原審法院上更(一)字卷第六十一至六十四頁
），其所踐行之訴訟程序，亦有可議。被告上訴意旨指摘原判決不當，尚非全無理由
，應認仍有撤銷發回更審之原因。
二、駁回部分（即檢察官上訴部分）：
按刑事訴訟法第三百七十七條規定，上訴於第三審法院，非以判決違背法令為理由，
不得為之。是提起第三審上訴，應以原判決違背法令為理由，係屬法定要件。如果上
訴理由狀並未依據卷內訴訟資料，具體指摘原判決不適用何種法則或如何適用不當，
或所指摘原判決違法情事，顯與法律規定得為第三審上訴理由之違法情形，不相適合
時，均應認其上訴為違背法律上之程式，予以駁回。檢察官上訴意旨略稱：原判決認
定被告係犯修正前槍砲彈藥刀械管制條例第七條第四項、第二項未經許可無故持有手
槍罪、第十一條第三項未經許可無故持有彈藥罪及刑法第二百七十七條第一項之傷害
罪，而依想像競合及牽連犯論處被告共同未經許可，無故持有手槍罪刑。惟槍砲彈藥
刀械管制條例業於八十六年十一月二十四日修正公布施行，依修正後該條例第十九條
第一項規定，犯第七條、第十一條之罪經判處有期徒刑者，應於刑之執行完畢或赦免
後，令入勞動場所強制工作，其期間為三年。原判決疏未依該條規定對被告宣告保安
處分，有判決不適用法則之違法等語。惟查司法院大法官會議釋字第四七一號解釋，
就適用修正後槍砲彈藥刀械管制條例第十九條之法律見解歧異為解釋，以保安處分之
措施亦含社會隔離、拘束身體自由之性質，其限制人民之權利，實與刑罰同，而謂該
條例第十九條第一項不問對行為人有無預防矯治其社會危險性之必要，一律宣付強制
工作三年之部分，不合憲法第二十三條所定之比例原則，應自解釋公布之日起不予適
用。該解釋文所謂「犯該條例第十九條第一項所列舉之罪，依個案情節符合比例原則
部分，固應適用該條例宣告保安處分」云云，語焉不詳。如犯罪在該條例修正公布施
行前，而依個案情節符合比例原則者，究竟有無刑法第二條第二項之適用﹖是否仍可
依該新增之規定宣付強制工作﹖固有不同之解讀。惟綜觀該號解釋全意旨，揭櫫現代
法治國家保障人身自由之基本原則。保安處分中之強制工作，本質上雖係為預防將來
之犯罪行為、防衛社會需要而設，但其對人身自由之限制，性質實與刑罰同，基於罪
刑法定主義及法律不溯既往、法律安定性與法律可預測性等原則，上開條例新增之強
制工作處分規定不利於行為人，仍應適用不溯既往及從新從輕原則。是在該條例修正
公布施行前犯該條例第十九條第一項所列舉之罪者，於該條例修正公布施行後為裁判
時，不得依該項規定宣告強制工作。原判決認定被告於前開時地未經許可無故持有上
述槍彈之犯罪時間，既在槍砲彈藥刀械管制條例於八十六年十一月二十四日修正公布
施行前，經就新舊法比較結果，以修正前之舊法有利於被告，適用舊法論處，而舊法
並無該項保安處分之規定，故未依修正後槍砲彈藥刀械管制條例第十九條第一項規定
併予宣付強制工作之保安處分，揆諸前開說明，不能任意指摘有不適用法則之違法。
檢察官上訴意旨執前詞指摘原判決違法，乃出於明顯之誤會核與法律規定得為第三審
上訴理由之違法情形，不相適合，應認其上訴為違背法律上之程式，予以駁回。
據上論結，應依刑事訴訟法第三百九十五條前段、第三百九十七條、第四百零一條，
判決如主文。
中      華      民      國    八十九    年      六      月      八      日
                              最高法院刑事第五庭
                                  審判長法官  董  明  霈
                                        法官  丁  錦  清
                                        法官  林  茂  雄
                                        法官  王  居  財
                                        法官  張  祺  祥
      右正本證明與原本無異
                                              書  記  官
中      華      民      國    八十九    年      六      月     十六     日


司法院資訊處製作；財團法人民間司法改革基金會備份。
